【裁判字號】    91,訴,2716
【裁判日期】    920402
【裁判案由】    遷讓房屋等
【裁判全文】
臺灣臺南地方法院民事判決  九十一年度訴字第二七一六號
    原      告  甲○○
    被      告  乙○○
右當事人間請求遷讓房屋等事件，本院判決如左：
    主      文
被告應將門牌號碼台南市○○路一三四號七樓之十七之房屋遷讓交還原告，並應給付
原告新台幣肆萬貳仟捌佰捌拾陸元，及自民國九十二年三月一日起至遷讓交還前開房
屋之日止，按月以新台幣捌仟元計算之損害金。
原告其餘之訴駁回。
訴訟費用由被告負擔十分之九，餘由原告負擔。
本判決原告勝訴部分於原告以新台幣壹拾捌萬仟元為被告供擔保後，得假執行；但
被告如於假執行程序實施前，以新台幣伍拾肆萬柒仟壹佰捌拾捌元為原告預供擔保，
得免為假執行。
原告其餘假執行之聲請駁回。
    事實及理由
一、按訴狀送達後，原告不得將原訴變更或追加他訴，但被告同意者、擴張或減縮應
    受判決事項之聲明者、不甚礙被告之防禦及訴訟之終結者，不在此限，又被告於
    訴之變更或追加無異議，而為本案之言詞辯論者，視為同意變更或追加。民事訴
    訟法第二百五十五條第一項第一款、第三款、第七款及第二項分別定有明文。查
    ，本件原告原起訴請求被告將門牌號碼台南市○○路一三四號七樓之十七之房屋
    （下稱系爭房屋）遷讓交還原告，並給付原告新台幣（下同）四萬四千元，及自
    民國九十一年十二月一日起至交還上開房屋之日止，按月以八千元計算之損害金
    ，嗣變更為被告應將系爭房屋遷讓交還原告，並給付原告三萬八千八百八十六元
    ，及自九十二年一月一日起至交還上開房屋之日止，按月以八千元計算之損害金
    ，乃減縮應受判決事項之聲明，且不甚礙被告之防禦及訴訟之終結，被告復無異
    議而為本案之言詞辯論，核無不合，應予准許，合先敘明。
二、本件原告起訴主張：
  （一）被告於八十九年一月一日向原告承租原告所有系爭房屋，每月租金一萬元，
        應於每月一日繳納，押租金二萬元，租期原至九十年十二月三十一日止，於
        租期屆至時，被告表示要再依原租約內容繼續承租，惟要求調降租金為每月
        八千元，原告亦予認可，詎被告已積欠九十一年九月、十月、十一月、十二
        月之租金計三萬二千元迄未繳納，且其於承租房屋之第二個月起，擅以該屋
        開設「卡登按摩」，變更該房屋之使用，致原告多繳付該屋之房屋稅達一萬
        四千零二十三元（即八十九年度多繳三千六百八十九元、九十年度多繳八千
        七百三十八元、九十一年度多繳一千五百九十六元），依前開房屋租賃契約
        書第十六條約定，該增加稅額部分，應由承租人之被告無異議補貼，又依房
        屋租賃契約書第十八條所定，被告應負擔系爭房屋重新油漆之費用計一萬二
        千元，另系爭房屋之水費計五百七十一元、電費計二百九十二元，亦應由被
        告負擔。總計五萬八千八百八十六元，經扣除被告押租金二萬元後，被告尚
        應給付原告三萬八千八百八十六元，及自九十二年一月一日起至交還上開房
        屋之日止，按月以八千元計算之損害金。原告曾以永康大橋郵局第四０九號
        存證信函及律師函催告被告繳付租金及費用，及向被告為終止房屋租約之意
        思表示，並請求被告將系爭房屋回復原狀交還，惟被告置若罔聞，顯有非是
        ，原告再於九十二年二月二十一日言詞辯論期日為終止租約之意思表示。
  （二）按承租人於租賃關係終止後，應返還租賃物，民法第四百五十五條前段定有
        明文，又租約終止後，出租人除得本於租賃物返還請求權，請求返還租賃物
        外，倘出租人為租賃物之所有人時，並得本於所有權之作用，依無權占有之
        法律關係，請求返還租賃物，最高法院七十五年台上字第０八一號判例可資
        參照。本件兩造間之租賃關係既已因被告遲付租金，經原告依法終止，則被
        告自應返還房屋，並負擔系爭房屋前開水、電費、稅金及欠繳租金。又租賃
        關係消滅後，承租人仍為租賃物之使用收益，自屬無法律上之原因而受利益
        致他人受損害，或因故意或過失不法侵害他人之權利，出租人均得依不當得
        利及侵權行為之法律關係，請求給付相當於租金之不當得利或賠償金。
  （三）爰聲明：被告應將系爭房屋遷讓交還原告，並給付原告三萬八千八百八十六
        元，及自九十二年一月一日起至交還上開房屋之日止，按月以八千元計算之
        損害金，並陳明願供擔保請准宣告假執行。
三、被告則以：兩造於八十九年一月一日訂立租賃契約，每月租金一萬元，於九十年
    一月一日到期後被告打電話向原告要求退租，惟原告不理會，押租金二萬元又不
    返還被告，幾天後，原告提出再出租予被告，每月租金降為八千元，押租金仍不
    還，被告只好再向他以每月八千元承租，是九十年一月一日以後即未再訂立房屋
    租賃契約書。嗣於九十一九月三日被告打電話向原告表示不再承租，請求交還押
    租金，並在九月五日搬離系爭房屋，所留之物是以前房客所留下，原告在九月五
    日當天亦至系爭房屋，惟仍不將押租金還給被告，並於九十一年九月八日將該屋
    斷水斷電，又寄律師函表示被告不付房租；被告曾打電話向該律師表示，其已搬
    走未再承租，並請求原告返還押租金二萬元。是被告既已於九十一年九月五日遷
    出，原告亦在九十一年九月八日斷水斷電，其再起訴請求遷讓交還系爭房屋，及
    請求不當得利損害金，顯無理由，至於原告主張水電費未繳，被告否認，房屋稅
    及綜合所得稅增加部分，依稅法應由原告自行繳納，數額被告亦否認，至於租金
    部分，被告並未積欠任何租金，反而原告應返還被告二萬元押租金等語置辯。爰
    聲明：原告之訴及假執行之聲請均駁回，並陳明願供擔保請准宣告免為假執行。
四、經查，被告於八十九年一月一日與原告訂立房屋租賃契約書，承租原告所有門牌
    號碼台南市○○路一三四號七樓十七室之系爭房屋，租期至九十年十二月三十一
    日，每月租金一萬元，應於每月一日前繳納，被告並交付押租金二萬元，嗣於前
    開租期屆滿時，未再約定租賃期限，並調降租金為八千元，且被告自九十一年九
    月份起即未再繳納租金之事實，除為兩造所不爭執外，並有原告所提被告自認真
    正之房屋租賃契約書影本一份為證，堪信為真實，惟兩造既前開情詞置辯，爰分
    別審酌如下：
  （一）按不定期之房屋租賃，須承租人積欠租金除擔保金抵償外，達二個月以上時
        ，出租人始得依土地法第一百條第三款之規定收回房屋。如承租人之積欠租
        金，除擔保金抵償外，未達二個月以上時，尚難謂出租人有收回房屋請求權
        存在。最高法院四十八年度台上字第一二五九號裁判可資參照。
    １、查，兩造於九十年十二月三十一日原定租賃期限屆滿時，既未再約定租賃期
        限，而調降租金為八千元，由被告繼續使用系爭房屋，已如前述，則兩造自
        九十年一月一日起已另就系爭房屋定有不定期限之租賃契約，應堪論斷。被
        告雖辯稱其係因原告不願返還押租金，而同意原告調降租金，繼續使用系爭
        房屋云云，惟被告既於原租賃期限屆滿時，另與原告約定調降租金，並繼續
        使用系爭房屋，則不論被告是否係因原告不願返還押租金而繼續承租，其繼
        續承租之動機、原因均不影響兩造間自九十年一月一日起就系爭房屋確有不
        定期限租賃關係存在之事實。
    ２、次按當事人主張之事實，經他造於準備書狀內或言詞辯論時或在受命法官、
        受託法官前自認者，無庸舉證。又自認之撤銷，除別有規定外，以自認人能
        證明與事實不符，或經他造同意者，始得為之，民事訴訟法第二百七十九條
        第一項、第三項分別定有明文。查，原告主張被告自九十一年九月份起即未
        再依約繳納租金一節，為被告所不否認，其並於本院審理中迭次自承：「九
        十一年九月至十一月的租金沒有繳，是因為我不想租，等原告把押租金還我
        ，東西還擺在屋內」（參本院九十二年一月十日調查筆錄）、「我在九十一
        年九月五日有向原告表示不再承租，但是原告不同意，所以我鑰匙沒有還給
        他，還有一張桌子在房子裏」（參本院九十二年二月二十一日言詞辯論筆錄
        ）等語，堪認被告仍將其個人之物品置放於系爭房屋內，而有繼續使用該屋
        之情事一節自認，原告就此部分自無庸再為舉證。被告嗣後雖改稱：於九十
        一年九月五日已將東西搬離系爭房屋，並將鑰匙放置在系爭房屋內之桌上反
        鎖云云（參本院九十二年三月十九日言詞辯論筆錄），惟其除因未舉證證明
        其之前所為之自認與事實不符，而不得撤銷自認外，縱或被告嗣後所辯屬實
        ，其既未將系爭房屋鑰匙合法交還原告，反而擅自將鑰匙置於屋內反鎖，致
        原告無法持鑰匙進入以使用系爭房屋，自不生已遷讓交還系爭房屋予原告之
        效力。被告另辯稱原告應有備份鑰匙云云，既為原告所否認，被告復無法舉
        證以實其說，此部分所辯亦不可採。
    ３、綜上所述，被告於不定期限租賃期間內，自九十一年九月份起未繳納租金，
        迄九十二年一月已積欠租金達四萬元，以押租金二萬元抵償後，積欠租金逾
        二個月以上，原告自得終止兩造間不定期限之租賃契約，是原告於九十二年
        二月二十一日當庭為終止租賃契約之意思表示，自屬有據。被告於租賃契約
        終止後仍繼續使用系爭房屋，即無法律上之原因，受有利益，致原告權益受
        有相當於每月租金八千元之損害，是原告請求自九十一年九月份起至九十二
        年二月二十一日契約終止前之租金及自九十二年二月二十一日契約終止後按
        月以八千元計算之損害金，為有理由，應予准許。
  （二）次查，原告主張其於九十二年二月十九日結算系爭房屋電費二百九十二元，
        及繳納九十一年八月及十月列帳之水費五百七十一元，共計八百六十三元之
        事實，業據其提出收據二紙為證，被告並於九十二年二月二十一日言詞辯論
        期日當庭表示同意給付，足徵原告主張兩造於不定期限租賃期限內曾約定水
        電費仍依原租賃契約內容由被告給付一節，尚堪採信。被告嗣後雖以其已於
        九十一年九月遷出為辯，惟其既未將系爭房屋鑰匙合法交還原告，完成遷讓
        返還系爭房屋之手續，而不生遷讓返還之效力，已如前述，則其以此拒付租
        賃期限內之水電費，即無可採。至於原告依原租賃契約第十八條之約定，主
        張被告應預付油漆費一萬二千元云云，除經被告否認該約定為不定期限租賃
        契約之內容外，核原租賃契約該條之約定，亦係以系爭房屋牆壁有弄髒為條
        件，原告既未舉證系爭房屋牆壁於被告租賃期限髒污，則其逕依該條請求被
        告給付油漆費，即屬無據。
  （三）末查，原告主張被告於原定期租賃期間（即八十九年間），將系爭房屋使用
        情形由住家使用變更為營業使用，致原告較系爭房屋單純作為住家使用時多
        負擔房屋稅一萬四千零二十五元之事實，除為被告所不否認外，並有原告所
        提八十九年、九十年、九十一年房屋稅轉帳繳納證明影本各一份在卷可稽，
        復有台南市稅捐稽徵處九十二年三月七日市稅密財字第０九二０七００一八
        一號函文所附房屋稅差額表可資佐證，堪信為真實。而依兩造原租賃契約第
        十六條之約定：「本件租屋之房屋稅、綜合所得等，若較出租前之稅額增加
        時，其增加部分，應由乙方（即被告）負責補貼，乙方決不異議」，則系爭
        房屋因被告變更使用情形為營業使用所增加之房屋稅稅額，既係在被告自由
        意志下與原告為前開約定，則依契約自由原則，自應由被告負擔，其嗣後以
        房屋稅依稅法應由原告負擔為辯，自無可採。被告雖又辯稱：原告曾於八十
        九年九月間表示只要被告將營業使用註銷即可，增加之房屋稅就不再請求云
        云，既為原告所否認，被告自應就此有利於己之事實負舉證之責，其未舉證
        證明，所辯尚無可採。原告僅請求其中之一萬四千零二十三元，應予准許。
五、從而，原告終止租賃契約後，依所有權法律關係請求被告遷讓交還系爭房屋，並
    依租賃契約法律關係請求被告給付自九十一年九月一日起至九十二年二月二十一
    日止扣除押租金二萬元後之租金、及水電費八百六十三元、房屋稅一萬四千零二
    十三元，及自九十二年二月二十二日起至遷讓交還系爭房屋之日止，按月以八千
    元計算之損害金（即自九十一年九月一日至九十二年二月二十八日止之租金、不
    當得利損害金共計四萬八千元，扣除押租金二萬元後，連同水電費八百六十三元
    、房屋稅一萬四千零二十三元，總計四萬二千八百八十六元）範圍內，為有理由
    ，應予准許，逾此範圍之請求，為無理由，應予駁回。又原告勝訴部分，兩造均
    陳明願供擔保請准宣告假執行或免為假執行，核無不合，爰分別酌定相當擔保金
    額准許之，至原告敗訴部分，其假執行之聲請已失所附麗，應併駁回之。
六、訴訟費用負擔之依據：民事訴訟法第七十九條但書。
中      華      民      國    九十二    年      四      月      二      日
                              臺灣臺南地方法院民事第二庭
~B法      官  林育幟
右為正本係照原本作成
如對本判決上訴，須於判決送達後廿日內向本院提出上訴狀
中      華      民      國    九十二    年      四      月      二      日
~B法院書記官  黃淑櫻


司法院資訊處製作；財團法人民間司法改革基金會備份。
